【裁判字號】    95,上,192
【裁判日期】    950516
【裁判案由】    侵權行為損害賠償
【裁判全文】
臺灣高等法院民事判決                   95年度上字第192號
上  訴  人  丙○○
            乙○○
共      同
訴訟代理人  莊勝榮律師
複 代理 人  蕭相國律師
被 上訴 人  甲○○
                        樓
訴訟代理人  林衍鋒律師
上列當事人間侵權行為損害賠償事件，上訴人對於中華民國95年
1月6日臺灣板橋地方法院94年度重訴字第414號第一審判決提起
上訴，本院於95年5月2日言詞辯論終結，判決如下：
    主  文
原判決關於駁回上訴人後開第二項之訴部分及除確定部分外訴訟
費用之裁判均廢棄。
被上訴人應再給付上訴人丙○○及乙○○各新台幣貳拾萬元，及
均自民國九十四年五月三十一日起至清償日止，按年息百分之五
算之利息。
其餘上訴駁回。
第一審（除確定部分外）及第二審訴訟費用由被上訴人負擔五分
之二，餘由上訴人負擔。
上訴人假執行之聲請駁回。
    事實及理由
一、上訴人主張：被上訴人於民國94年2月21日9時17分許，駕駛
    車牌號碼0276－ＤＨ號自用小貨車，沿臺北縣新莊市○○號○
    ○道新海橋下往樹林市方向行駛，原應注意設有禁止超車標
    線之地段不得超車，而依當時日間自然光線、路面無缺陷且
    視距良好等情形，並無不能注意之情事，竟疏未注意，自快
    車道向右跨越禁止變換車道線，於機車專用道上超車，適前
    方路面有積水，其車輛向右打滑，被上訴人便將方向盤向左
    轉向欲駛回快車道上，惟因當時車速過快，導致車輛失控打
    滑，急速衝向對向車道而撞擊人行陸橋之樓梯，並在該處機
    車專用道上撞擊騎乘車牌號碼ＢＶＨ－995號重型機車，沿
    臺北縣新莊市○○號○○道往三重市方向行駛之被害人即上訴
    人之子詹俊熙，致詹俊熙於同日9時30分許，因創傷性出血
    休克死亡。本件車禍鑑定報告認被上訴人應負完全過失責任
    ，被害人詹俊熙並無過失，但被上訴人於商談和解過程中一
    再反覆，為此訴請被上訴人賠償上訴人丙○○新台幣（下同
    ）5,426,780元、上訴人乙○○5,360,000元，及均自起訴狀
    繕本送達翌日起至清償日止，按年息5％計算之利息（原審
    判命被上訴人應給付上訴人丙○○675,720元、上訴人乙○
    ○793,567元，及均自94年5月31日起至清償日止，按年息5
    ％計算之利息，並准供擔保後得假執行之宣告。上訴人丙○
    ○就其敗訴之撫養費1,022,944元、精神慰藉金100萬元部分
    ；上訴人乙○○就其敗訴之撫養費675,137元及精神慰藉金
    100萬元部分聲明不服，提起上訴，其餘之機車損害賠償、
    喪葬費部分未據上訴人聲明不服，業已確定）。並聲明：(一)
    原判決關於駁回上訴人丙○○2,022,944元及上訴人乙○○
    1,675,137元部分，暨該部分假執行之聲請及訴訟費用之裁
    判均廢棄。(二)被上訴人應再給付上訴人丙○○2,022,944元
    、上訴人乙○○1,675,137元，及均自94年5月31日起至清償
    日止，按年息5％計算之利息。(三)訴訟費用由被上訴人負擔
    。(四)願供擔保，請准予宣告假執行。
二、被上訴人則以：超車不代表超速，依當時情況，滂沱大雨，
    前有慢行車輛，縱被上訴人有超車意圖及行為之事實，亦無
    從發生超速行駛之可能。上訴人指被上訴人超速行駛，與事
    實顯有不合。當天因為天雨，路段禁止超車之雙白線浸在水
    中不明，但被上訴人作超車準備即發現，並立即放開油門，
    慢踩剎車，將車速減慢回行車路線，惟此時卻發生車輛打滑
    不受控制，瞬間滑往對向車道，迅撞擊陸橋階梯，再回擦撞
    新海橋柱後停車於橋柱邊之對向機車專用道上。未幾詹俊熙
    駕駛之機車，竟疏於注意前方有停車以高速度直撞被上訴人
    肇事車輛之後車箱，致後保險桿等處斷折凹突毀壞，足見詹
    俊熙亦有超速行駛之嫌。至於上訴人請求損害賠償部分，依
    統計，台灣省男性壽命72.52歲、女性壽命79.04歲。以16縣
    統計，男性72.20歲、女性78.83歲，此為內政部92年所公佈
    ，上訴人求償以男、女性壽命79歲、82歲計算，乃屬無稽。
    又勞動基準法（下稱勞基法）第54條第1項第1、2款規定，
    勞工非有年滿60歲或心神喪失、或身體殘廢不堪勝任工作者
    ，雇主不得強制退休。上訴人均54歲，均身強力壯，並非被
    子女扶養期間，故其扶養之起算時間應是從61歲至65歲間開
    始，上訴人從54歲起算，依法不合。按目前政府核發給無人
    扶養之老人年金每月每人6,000元，上訴人以每月每人扶養
    金1萬元計算，亦有未洽。縱身分關係上訴人固得請求高額
    之損害賠償，但上訴人既請求扶養費又請求各200萬元之精
    神慰藉金，難謂合理云云，資為抗辯。並聲明：上訴駁回。
三、被上訴人於94年2月21日9時17分許，駕駛車牌號碼0276－Ｄ
    Ｈ號自用小貨車，沿臺北縣新莊市17號堤外便道南向行駛，
    行經該堤外便道新海橋下速限為時速50公里之路段快車道時
    ，原應注意行車速度依標誌或標線之規定，無標誌或標線者
    ，行車時速不得超過50公里，不得超速，且當時因雨路面潮
    濕並有積水，尤應減速慢行，作隨時停車之準備，而依當時
    情形又無不能注意之情事，竟疏於注意及此，仍以時速約60
    至70公里之速度行駛，復未注意前方路段適有積水，因欲超
    越前方車輛而違規向右跨越分道限制線行駛於機車專用道上
    ，於駛進積水區域時始剎車，然其車輛因車速過快且路面濕
    滑而向右偏轉無法剎停，被上訴人遂立即將方向盤向左轉向
    欲駛回原快車道上，惟其車輛仍因而失控滑向對向車道，撞
    擊路邊之人行陸橋樓梯後，仍未能停止而繼續向前滑行，適
    有詹俊熙騎乘車牌號碼為ＢＶＨ－995號重型機車沿該路段
    外側機車專用道北向行駛，因被上訴人駕駛之自用小貨車突
    自對向車道高速滑行至其前方，未及反應而遭撞擊，且因被
    上訴人之車輛仍在滑行中撞擊力道巨大，而使詹俊熙人車反
    彈約10.8公尺後人車倒地，被上訴人駕駛之自用小貨車則再
    滑行4.8公尺撞及人行陸橋橋柱（與第一次撞擊之人行陸橋
    樓梯距離為11.4公尺）後始行停止，詹俊熙因此撞擊造成顱
    底及四肢多發性骨折，雖經立刻送醫救治，仍於到院前因創
    傷性出血休克死亡之事實，為原審94年度交易字第97號、本
    院94年度交上易字第223號刑事確定判決所明白審認，被上
    訴人並因過失致人於死之犯行，經判處有期徒刑8月確定，
    亦經原審依職權調閱上開刑事卷宗查證無訛，堪信為真實。
四、被上訴人雖抗辯其並無超速行駛之情事，且被上訴人車輛撞
    擊陸橋後即毀壞不能動彈，係被害人自行超速行車撞擊已停
    止之被上訴人車輛云云，惟查：
  (一)被上訴人於其被訴過失致人於死刑事案件警詢中即已明白自
    承當時行駛之時速為約60至70公里等語明確（板橋地方法院
    檢察署94年度偵字第6106號偵查卷第6頁），而該路段之速
    限為時速50公里，此有上開道路交通事故調查報告表在卷可
    憑。況被上訴人所駕車輛遇積水而剎車後仍無法剎停並發生
    偏轉滑行情形，顯見其車速甚高，因而無法發揮正常剎車功
    能；且依卷附現場圖所示，該路段南向車道外側之機車專用
    道（即被上訴人當時違規行駛之車道）距北向車道路邊之距
    離為12.4公尺，被上訴人車輛失控後，滑向對向車道橫越
    12.4公尺之路面，止後始自行撞擊被上訴人肇，猶未能停止
    而繼續向前滑行，直至撞擊距離11.4公尺外之人行陸橋橋柱
    始行停止，尤見其當時車速極快，益足證被上訴人警詢中所
    為超速行駛之陳述，與事實相符，肇事時，被上訴人係超速
    行駛乙節應堪認定。
  (二)另茍如被上訴人所辯，被害人詹俊熙係於被上訴人車輛已因
    撞擊路邊之人行陸橋樓梯並停止後，自後撞擊自用小貨車之
    後車箱云云。則依物理慣性，詹俊熙人車應倒於被上訴人車
    輛之旁甚或飛越被上訴人車輛。然依現場圖及卷附相片所示
    ，於該人行陸橋橋柱北方4.8公尺處地面遺有被害人機車之
    刮地痕，長約1公尺，足認該處即為被害人遭被上訴人車輛
    撞擊倒地處，而被上訴人車輛最後停止位置則在該刮地痕南
    方2公尺之處（此係依其車輛車尾之位置計算，如以車頭計
    算則為5.8公尺），顯見被上訴人車輛與被害人機車發生撞
    擊後仍繼續向前繼滑行；且被害人與其騎乘之機車係倒於該
    刮地痕南方10.8公尺處，亦即被害人於遭撞擊後係向後反彈
    至10.8公尺之處始行停止，足見其係於被上訴人車輛仍在高
    速滑行尚未停止之際遭撞擊。此亦可證明被上訴人當時確係
    以超越速限之高速行駛，而被上訴人就被害人詹俊熙有超速
    駕車乙節，並未舉證以實其說，被上訴人上開辯解，與事實
    不符，不能採信。
  (三)按行車速度，依速限標誌或標線之規定，無標誌或標線者，
    行車時速不得超過50公里；另行經泥濘或積水道路，或因雨
    霧致視線不清或道路發生臨時障礙時，均應減速慢行，作隨
    時停車之準備，道路交通安全規則第93條第1項第1款、第3
    款規定甚明，被上訴人駕車行駛自應依上開規定盡其注意義
    務。而依附卷之道路交通事故調查報告表所載及現場相片所
    示，肇事時雖下雨，然係日間有自然光線，視距良好，則肇
    事當時被上訴人應無不能注意之情事，乃被上訴人仍違規超
    速行駛，並疏未注意前方道路積水之情形而減速慢行作隨時
    停車之準備，因而造成其車輛行經積水處時無法剎停並失控
    而滑向對向車道撞擊被害人，致被害人顱底及四肢多發性骨
    折而因創傷性出血休克死亡，益見被上訴人之過失行為與被
    害人死亡間，具有相當因果關係。
五、按因故意或過失，不法侵害他人之權利者，負損害賠償責任
    ，又汽車、機車或其他非依軌道行駛之動力車輛，在使用中
    加損害於他人者，駕駛人應賠償因此所生之損害。但於防止
    損害之發生，已盡相當之注意者，不在此限。民法第184條
    第1項前段、第191條之2分別定有明文。查被上訴人因駕車
    疏未注意而肇事，致被害人詹俊熙死亡，上訴人丙○○、乙
    ○○為被害人詹俊熙之父、母親，依前開規定，自得請求被
    上訴人賠償其損害。茲就上訴人丙○○、乙○○得請求賠償
    之金額分述如下（本院僅就上訴之扶養費及精神慰藉金部分
    審理）：
  (一)扶養費部分：
    1.按直系血親相互間，互負扶養之義務；負扶養義務有數人
      時，直系血親卑親屬為第一順序扶養義務人；夫妻互負扶
      養之義務，其負扶養義務之順序與直系血親卑親屬同；負
      扶養義務者有數人，而其親等同一時，應各依其經濟能力
      分擔義務；受扶養權利者有數人，而其親等同一時，應按
      其需要之狀況，酌為扶養；扶養之程度，應按受扶養權利
      者之需要，與負扶養義務者之經濟能力及身分定之，民法
      第1114條、第1115條第1項第1款、第3項、第1116條第3項
      、第1116條之1前段、及第1119條亦分別定有明文。又按
      父母與子女間之扶養義務，依民法第1117條之規定，直系
      血親尊親屬受扶養者，其扶養權利，雖不以無謀生能力為
      必要，但仍須受不能維持生活之限制。
    2.查上訴人乙○○陳明目前無業，名下有機車1部，又上訴
      人乙○○係40年11月16日出生，現年54歲，此有戶籍謄本
      在卷可按（原審卷第30、31頁），學歷為國小畢業，依目
      前社會就業情況，欲覓得工作以維持生活實屬不易，此外
      ，又無證據足以證明其能以上開資產維持生活，揆諸首揭
      說明，被上訴人自不能解免賠償扶養費之責。上訴人丙○
      ○名下有投資9筆、房屋2筆及田賦8筆、土地8筆、汽車1
      部、存款2筆，財產總市值有7,068,200元，此有稅務電子
      閘門財產所得調件明細在卷可稽（原審卷第44至51頁）。
      又上訴人丙○○係40年12月31日出生，現年54歲，初中肄
      業，從事載貨業務，每月收入約3、4萬元，業據上訴人丙
      ○○陳明，並有戶籍謄本在卷可憑，依目前社會就業情況
      ，應可工作至65歲，上訴人丙○○屆齡65歲後，依上開資
      產尚難認有不能維持生活之情事。此外，上訴人丙○○又
      未舉證證明其不能以上開資產維持生活，則其主張對詹俊
      熙有受扶養權利，請求被上訴人賠償，自不能准許。
    3.次查，上訴人乙○○係40年11月16日出生，於94年2月21
      日被害人詹俊熙死亡時為53歲又3月餘，依原審卷附92年
      度臺灣省簡易生命表女性平均餘命表所示，尚有餘命28.
      3年，即至122年6月8日止。又上訴人乙○○之配偶丙○○
      尚生存，除育有被害人詹俊熙外，另育有2子詹俊賢（65
      年9月2日生）、詹炳松（70年1月27日生），此有戶籍謄
      本在卷可憑，並為兩造所不爭執。而詹俊賢、詹炳松均已
      成年，有扶養能力，倘被害人詹俊熙尚生存，應與上訴人
      丙○○以及其兄弟詹俊賢、詹炳松共負對乙○○之扶養義
      務，則被害人詹俊熙應負擔1/4之扶養義務甚明。
    4.上訴人乙○○主張應依每月1萬元，為計算扶養費之標準
      。然扶養之程度，應按受扶養權利者之需要，與負扶養義
      務者之經濟能力及身分定之。本院參酌上訴人乙○○名下
      僅有機車1部，目前無工作，另有配偶及已成年子女2人，
      認以具全國一致性之94年度扶養親屬寬減額（原審以93
      年寬減額計算，惟93年與94年寬減額相同），70歲以下每
      年74,000元，70歲以上每年11萬1,000元，為計算扶養費
      標準，方屬公允。是上訴人乙○○得請求之扶養費：
      (1)自94年2月22日被害人詹俊熙死亡翌日起至94年5月15日
        提起本件訴訟之前1日止，計2月又22日之扶養費為16,7
        94元【計算式：74,000×（2÷12＋22÷365）＝16,794
        ，元以下四捨五入，下同】。
      (2)自94年5月16日起至年滿70歲前1日（110年11月15日）
        止，計16年11月之扶養費為924,267元【計算式：74,00
        0×〔11.980836＋（12.000000－00.980836）×11÷12
        即自94年5月16日起至110年11月15日乙○○年滿70歲之
        前1日止，計16年11月之霍夫曼係數〕＝924,267】。
      (3)上訴人自年滿70歲之日（即110年11月16日）起，至122
        年6月8日止計11年6月又23日之扶養費為1,033,207元【
        計算式：111,000元×〔8.944950＋（9.000000－0.944
        950）×0.5630，即自110年11月16日起至122年6月8日
        止，計11年6月又23日之霍夫曼係數〕＝1,033,207】。
      (4)綜上，上訴人乙○○得請求之扶養費為493,567元〔計
        算式：（16,794＋924,267＋1,033,207）÷4（1/4扶養
        義務）＝493,567元〕。
  (二)精神慰藉金部分：
    1.按不法侵害他人之身體、健康、名譽或自由者，被害人雖
      非財產上之損害，亦得請求賠償相當之金額，民法第195
      條第1項前段定有明文。查被上訴人因過失致詹俊熙死亡
      ，上訴人為詹俊熙之父、母，從而，渠等依民法上開規定
      請求被上訴人賠償其非財產上損害，洵屬有據。又按慰藉
      金之多寡，應斟酌雙方之身分、地位、資力與加害之程度
      及其他各種情形核定相當之數額，其金額是否相當，自應
      依實際加害情形與被害人所受之痛苦及雙方之身分、地位
      、經濟狀況等關係決定之。
    2.查上訴人丙○○係40年12月31日出生，現年54歲，初中肄
      業，從事載貨業務，名下有投資、土地及房屋數筆，月收
      入約3、4萬元，上訴人乙○○係40年11月16日出生，現年
      54歲，國小畢業，為家庭主婦，名下有機車等情，均如前
      述。被上訴人為56年11月16日出生，現年38歲，台北工專
      畢業，從事電腦修理業務，月薪2萬元，名下有汽車等情
      ，亦據被上訴人陳明，並提出畢業證書、戶籍謄本及薪資
      扣繳憑單等為證，而其名下有房屋1筆及土地數筆等情，
      亦有原審依職權調取之稅務電子閘門財產所得調件明細表
      1份在卷可憑。本院審酌上開兩造之年齡、教育程度、社
      會地位、資力等情形，並被上訴人於本件車禍過失之情形
      至鉅，且造成被害人死亡無可回復之結果，並使被害人父
      母之上訴人白髮人送黑髮人，同感痛苦，而犯後雖坦承肇
      事並自首，惟迄今尚未能與被害人家屬達成民事和解等一
      切情狀，認上訴人各請求非財產上損害賠償200萬元，尚
      嫌過高，應各以120萬元為適當。
  (三)依上說明，上訴部分，上訴人得請求被上訴人賠償之金額，
    扶養費部分上訴人乙○○得請求493,567元；精神慰藉金部
    分上訴人各得請求120萬元。
六、綜上所述，上訴人依侵權行為法律關係，請求被上訴人再給
    付丙○○、乙○○依序為2,022,944元、1,675,137元。本院
    審理後，上訴之扶養費部分，上訴人乙○○得請求被上訴人
    賠償之金額為493,567元本息；精神慰藉金部分，上訴人各
    得請求120萬元本息。原審關於扶養費部分，認事用法核無
    不合，上訴人請求被上訴人再為給付，並非有據，此部分上
    訴為無理由，應予駁回。精神慰藉金部分，原審判命被上訴
    人各給付上訴人100萬元本息，尚嫌過低，應各給付上訴人
    120萬元本息為適當，此部分上訴請求各給付上訴人200萬元
    本息，於120萬元本息範圍內為有理由，應由本院就原審駁
    回上訴人之請求部分廢棄之，改判被上訴人應再給付上訴人
    各20萬元及均自94年5月31日起至清償日止，按年息5％計算
    之利息；逾此範圍之請求，為無理由，應予駁回。原審就精
    神慰藉金部分，僅判准上訴人各得請求100萬元本息，其餘
    部分為上訴人敗訴之判決，並駁回其假執行之聲請，就駁回
    之20萬元本息部分，上訴人指摘原判決此部分不當，求予廢
    棄改判，為有理由，應由本院將原判決此部分予以廢棄，改
    判如主文第2項所示。至於上訴人之請求不應准許部分，原
    審為上訴人敗訴之判決，並駁回其假執行之聲請，核無不合
    ，上訴意旨求予廢棄改判，為無理由，應駁回之。上訴人另
    就勝訴部分，請求准供擔保為假執行之宣告，因其上訴勝訴
    部分，合計未逾150萬元，無宣告假執行之必要，此部分聲
    請應予駁回。
七、兩造其餘攻擊防禦方法及未經援用之證據，經審酌後，認均
    不足以影響判決之結果，無逐一論述之必要，併此敘明。
八、據上論結，本件上訴為一部有理由，一部無理由，依民事訴
    訟法第450條、第449條第1項、第79條、第85條第1項前段，
    判決如主文。
中    華    民    國    95    年    5    月     16    日
            民事第四庭  審判長法  官  張劍男
                              法  官  丁蓓蓓
                              法  官  游明仁
正本係照原本作成。
被上訴人甲○○不得上訴。
上訴人丙○○如不服本判決，應於收受送達後20日內向本院提出
上訴書狀，其未表明上訴理由者，應於提出上訴後20日內向本院
補提理由書狀（均須按他造當事人之人數附繕本）上訴時應提出
委任律師或具有律師資格之人之委任狀；委任有律師資格者，另
應附具律師資格證書及釋明委任人與受任人有民事訴訟法第466
條之1第一項但書或第二項（詳附註）所定關係之釋明文書影本
。
中    華    民    國    95    年    5    月     17    日
                              書記官  于  誠
附註：
民事訴訟法第466條之1（第一項、第二項）：
對於第二審判決上訴，上訴人應委任律師為訴訟代理人。但上訴
人或其他法定代理人具有律師資格者，不在此限。
上訴人之配偶、三親等內之血親、二親等內之姻親，或上訴人為
法人、中央或地方機關時，其所屬專任人員具有律師資格並經法
院認為適當者，亦得為第三審訴訟代理人。


司法院資訊處製作；財團法人民間司法改革基金會備份。
